【裁判字號】    98,易,189
【裁判日期】    980527
【裁判案由】    妨害自由等
【裁判全文】
臺灣板橋地方法院刑事判決               98年度易字第189號
公  訴  人  臺灣板橋地方法院檢察署檢察官
被      告  丙○○
選任辯護人  梁水源律師
被      告  丁○○
            乙○○
上列被告因妨害自由等案件，經檢察官提起公訴（九十七年度偵
字第九四一三號），本院判決如下：
    主  文
丙○○以加害財產之事，恐嚇他人，致生危害於安全，處拘役貳
拾日，如易科罰金，以新臺幣壹仟元折算壹日；又共同以加害財
產之事，恐嚇他人，致生危害於安全，處拘役貳拾日，如易科罰
金，以新臺幣壹仟元折算壹日。應執行拘役參拾日，如易科罰金
，以新臺幣壹仟元折算壹日。
丙○○被訴重利罪部分無罪。
丁○○、乙○○均無罪。
    事  實
一、緣戊○○因經營舞蹈教室及其內裝潢需錢週轉，先後於民國
    九十六年十月九日上午八時許、同年十二月十七日上午八時
    許，在臺北縣板橋市○○路二０二巷九弄五十一號，透過鄭
    秀梅（未據起訴）向甲○○（所涉重利、恐嚇取財罪嫌部分
    ，另經臺灣板橋地方法院檢察署檢察官以九十八年度偵緝字
    第八九０號為不起訴處分）借貸上開款項，甲○○則另向丙○○（所涉重利罪嫌部分另經本院諭知無罪，詳如後述）籌
    得其中新臺幣（下同）十一萬元。戊○○並交付本票二張（
    其中一張本票之發票人為戊○○、面額二十萬元；另一張本
    票之發票人為戊○○、己○○〈戊○○共同經營舞蹈教室之
    合夥友人，起訴書誤認為戊○○之妻〉，面額二十二萬元）
    予鄭秀梅、甲○○、丙○○等人作為上開債務之擔保。嗣因
    戊○○無力負擔利息，其所交付本票二張亦未獲兌現，甲○○、丙○○二人因而心生不滿，於九十七年三月五日下午一
    時四十分許，由甲○○與丙○○二人前往址設在臺北縣永和
    市○○路五十一號之舞蹈教室，丙○○利用其單獨與己○○
    談話之際，竟基於恐嚇之犯意，向己○○恫稱：「限兩天內
    還錢，不然要放火燒掉舞蹈教室」之加害財產之事等語，使
    己○○心生畏懼，致生危害於安全。又於同年月八日下午三
    時許，由丙○○夥同二名真實姓名年籍不詳之成年男子（起
    訴書誤認係丁○○、乙○○，其二人所涉重利、恐嚇罪嫌部
    分另經本院諭知無罪，詳如後述）再度前往上址舞蹈教室，
    共同基於恐嚇之犯意聯絡，由丙○○向戊○○恫稱：「若兩
    日後不還本票金額二十二萬元，就要將舞蹈教室砸毀，並威
    脅須加簽四十四萬元之本票」之加害財產之事等語，使戊○○心生畏懼，致生危害於安全。嗣經戊○○報警處理並循線
    查悉上情。
二、案經臺北縣政府警察局永和分局報告臺灣板橋地方法院檢察
    署檢察官偵查起訴。
    理  由
甲、有罪部分：
壹、程序事項：
    按被告以外之人，於審判外之陳述，並不排除刑事訴訟法第
    一百五十九條之一至之四中傳聞法則例外之情形，是如證人
    於警詢中之陳述，雖係審判外之陳述，然於法院審理中，如
    已賦予被告對於證人之對質詰問權，如認證人於警詢中之陳
    述，顯與渠於法院審理中居於證人地位而經公訴人、被告及
    其選任辯護人所為之交互詰問之陳述有所不符時，於可認證
    人於警詢中所為之陳述，顯具有較為可信之特別情況時，且
    為證明犯罪事實存否所必要者，依刑事訴訟法第一百五十九
    條之二規定，仍應認證人於警詢中所為之陳述，具有證據能
    力，而可由法院依經驗法則及論理法則來採為認定犯罪事實
    存否之依據。又按被告以外之人於偵查中向檢察官所為之陳
    述，除顯有不可信之情況者外，得為證據，刑事訴訟法第一
    百五十九條之一第二項亦定有明文。準此，本件證人戊○○
    、己○○於本院審理中，本院已依被告丙○○及其選任辯護
    人之聲請，傳喚證人戊○○、己○○居於證人地位接受交互
    詰問，已賦予被告丙○○對質詰問權。而本院認為證人戊○○、己○○於警詢及偵查中所述具有較為可信之特別情況（
    詳如後述），且為證明本件被告丙○○所涉恐嚇犯罪事實存
    否所必要，自應具有證據能力，而可由本院採為認定本件犯
    罪事實之依據。
貳、實體事項：
一、訊據被告丙○○固不否認曾於九十七年三月五日下午一時四
    十分許，其與甲○○二人前往上址舞蹈教室，另於同年月八
    日下午三時許，其夥同二名真實姓名年籍不詳之成年男子再
    度前往上址舞蹈教室之事實，惟矢口否認有何二次恐嚇被害
    人己○○、戊○○之犯行，辯稱：恐嚇部分我當時是覺得以
    為被害人與甲○○聯手坑我的錢，所以我一時氣憤說了比較
    重的話，後來開庭後才知道，都是一場誤會云云。然查，被
    告丙○○於九十七年三月五日下午一時四十分許與甲○○二
    人前往上址舞蹈教室，被告丙○○向被害人己○○曾為：「
    限兩天內還錢，不然要放火燒掉舞蹈教室」等語，使被害人
    己○○心生畏懼一節，已據被害人即證人己○○於警詢及偵
    查中證述明確（參見偵卷第六五、九六頁正面）；被告丙○○又於同年月八日下午三時許夥同二名真實姓名年籍不詳之
    成年男子再度前往上址舞蹈教室，被告丙○○再向被害人戊○○為：「若兩日後不還本票金額二十二萬元，就要將舞蹈
    教室砸毀，並威脅須加簽四十四萬元之本票」等語，使被害
    人戊○○心生畏懼一情，亦據被害人即證人戊○○於警詢、
    偵查及本院審理中堅證不移（參見偵卷第五八—五九、九六
    頁正面），雖證人己○○於九十八年四月十五日本院審理中
    對於九十七年三月五日被告丙○○有無對其為前開言語一節
    陳述：時間很久了，我有點不是記得很清楚等語，惟其後亦
    陳稱：我不會跟檢察官或警察說謊，我都是照實回答等語（
    均參見本院卷第一一三頁反面、第一一五頁正面），可認縱
    使證人己○○或顧及前於九十八年二月十八日與被告丙○○
    達成調解之情（參見本院卷第五十—五二頁，本院九十八年
    度附民移調字第三十號調解筆錄一份），就此於本院審理中
    故為記憶模糊之陳述，惟證人己○○於本院審理中既已陳述
    其於警詢及偵查中所述當為實在，而另一證人戊○○於本院
    審理中就被告丙○○於同年月八日下午三時許確有為上開恐
    嚇言語仍同於其先前於警詢及偵查中所述，是證人己○○、
    戊○○二人實無甘冒較被告丙○○遭起訴恐嚇罪嫌更為重之
    偽證罪責，恣意設詞誣陷被告丙○○之理！當可認證人己○○、戊○○二人先前於警詢及偵查中就被告丙○○有二次恐
    嚇之犯行，具有特別可信之情況，且與其二人分別於本院審
    理中就此部分所證述之情節亦大致吻合，當屬可採。綜上所
    述，足認被告丙○○前開所辯，當屬事後避重就輕推諉卸責
    之詞，殊無可採。從而，被告丙○○所犯本件二次恐嚇犯行
    之事證已臻明確，其犯行洵堪認定，應予依法論科。
二、核被告丙○○所為，係犯刑法第三百零五條之恐嚇危害安全
    罪、刑法第三百零五條之恐嚇危害安全罪。被告丙○○與二
    名真實姓名年籍不詳之成年男子就恐嚇被害人戊○○之犯行
    ，均具有犯意聯絡及行為分擔，為共同正犯。被告丙○○所
    犯前開二次恐嚇罪間，犯意各別，行為互殊，應予分論併罰
    。爰審酌被告丙○○僅因債務糾紛，竟對被害人己○○、戊○○分別為恐嚇犯行，且犯後猶矢口否認，行為誠屬不該，
    惟念其犯後已與被告人己○○、戊○○達成調解，此有本院
    九十八年度附民移調字第三十號調解筆錄一份在卷可參（參
    見本院卷第五十—五二頁），足認其甚有悔意等一切情狀，
    分別量處如主文所示之刑，並均諭知易科罰金之折算標準及
    定其應執行之刑與諭知易科罰金之折算標準。
乙、無罪部分：
一、公訴意旨另以︰被告丙○○、丁○○、乙○○及甲○○共同
    基於乘他人急迫貸以金錢而取得與原本顯不相當重利之犯意
    聯絡，乘被害人戊○○經營舞蹈教室需錢週轉之機會，先後
    於九十六年十月九日上午八時許、同年十二月十七日上午八
    時許，在臺北縣板橋市○○路二０二巷九弄五十一號，分別
    借予被害人戊○○十萬元及十一萬元，每十天利息二萬四千
    元（並先預扣第一期利息），且要求被害人戊○○需交付本
    票（即戊○○面額二十萬元、二十二萬元及戊○○之友人己○○面額十萬元、十一元之本票各一張）作為前開債務之擔
    保，藉此方式取得與原本顯不相當之利息四萬八千元。嗣因
    被害人戊○○無力負擔龐大利息，其所交付本票亦未獲兌現
    ，詎渠等竟心生不滿，另共同基於恐嚇之犯意，分別為以下
    犯行：(1)於九十七年三月五日下午一時四十分許，由另案被
    告甲○○與被告丙○○前往址設臺北縣永和市○○路五十一
    號之舞蹈教室，向被害人己○○恫稱：「限兩天內還錢，不
    然要放火燒掉舞蹈教室」等恐嚇話語，使被害人己○○心生
    畏懼，致生危害於安全；(2)又於九十七年三月八日下午三時
    許，由被告丙○○、乙○○、丁○○前往上址舞蹈教室，向
    被害人戊○○恫稱：「若兩日後不還本票金額二十二萬元，
    就要將舞蹈教室砸毀，並威脅須加簽四十四萬元之本票」等
    語，使被害人戊○○惶惶不安，恐遭渠等不法之對待。因認
    被告丙○○、丁○○、乙○○共同涉犯刑法第三百四十四條
    之重利罪嫌，被告丁○○、乙○○共同涉犯刑法第三百零五
    條之恐嚇危害安全罪嫌云云。
二、按犯罪事實應依證據認定之，無證據不得認定犯罪事實；又
    不能證明被告犯罪者，應諭知無罪之判決，刑事訴訟法第一
    百五十四條第二項及第三百零一條第一項分別定有明文。又
    按刑事訴訟法上所謂認定犯罪事實之證據，係指足以認定被
    告確有犯罪行為之積極證據而言，如未能發現相當證據或證
    據不足以證明，自不能以推測或擬制之方法，以為裁判基礎
    （最高法院二十九年上字第三一五號及四十年台上字第八
    十六號判例意旨可資參照）。復按刑事訴訟上證明之資料，
    無論其為直接或間接證據，均須達於通常一般之人均不致有
    所懷疑，而得確信其為真實之程度，始得據為有罪之認定，
    若其關於被告是否犯罪之證明未能達此程度，而有合理懷疑
    之存在，致使無從形成有罪之確信，根據「罪證有疑，利於
    被告」之證據法則，即不得遽為不利被告之認定（最高法院
    七十六年台上字第四九八六號判例意旨可資參照）。再依刑
    事訴訟法第一百五十四條所規定之無罪推定原則及證據裁判
    原則，並非僅為被告個人之訴訟利益而設，尤其重在發現真
    實以求國家刑罰權之正確行使。若無足可證明被告從事犯罪
    構成要件之積極證據，無論假定某一被告為犯人而命其自證
    無罪，藉以過濾及鎖定特定犯罪人，或推測被告涉及之某項
    罪名，而依其自辯過程蒐求該被告生活經歷資料，藉以判斷
    其究竟有無構成特定犯罪，俱非法之所許。
三、訊據被告丙○○堅決否認有何重利之犯行；被告丁○○、乙○○亦均堅詞否認有何重利、恐嚇之犯行，被告丙○○辯稱
    ：重利罪部分是甲○○與戊○○之間的關係，與我無關。本
    件我是因為甲○○拿了錢一直沒有消息，我想說是不是被甲○○A 走，甲○○又跟我說是舞蹈協會陳理事長要賣房子，
    我心理一定會想說買賣房子拖了那麼久，是不是甲○○與陳
    理事長要A 走我的買賣房子斡旋金，所以我第一次與甲○○
    去的時候，己○○說她沒有要賣房子，我就覺得我這筆錢一
    定被A 走了，我只是要去證實這筆錢甲○○拿走或是他們聯
    手A 走而已。後來我第二次我自己去時，我碰到戊○○，我
    也覺得他是串通者之一，我講話就比較衝。我當時只有我自
    己一人去他們的地下室舞蹈教室，我就請戊○○要轉述這筆
    錢要還給我，當時我帶的人我忘記了等語；被告丁○○則辯
    以：我沒有重利、恐嚇，九十七年三月八日我也沒去現場，
    九十七年三月十日我是在附近被抓，不是在舞蹈教室被抓等
    語置辯；被告乙○○亦以：我沒有重利、恐嚇。我第一次看
    到戊○○是在派出所了，戊○○可能記錯人。九十七年三月
    八日我沒有到場。九十七年三月十日我也不是在現場被抓的
    ，我是在夜市被抓，所以不可能有恐嚇與重利的行為，我會
    到現場，是因為丙○○在仲介房子，所以我跟他約在那邊要
    去看房子，但不是要去看舞蹈教室的房子等語置辯。
四、本件公訴意旨認被告丙○○此部分涉有重利之犯行；被告丁○○、乙○○此部分涉有重利、恐嚇之犯行，無非係以以下
    證據，為其論據。
  ┌──┬─────────┬────────────┐
  │編號│    證據名稱      │      待證事實          │
  ├──┼─────────┼────────────┤
  │ 一 │被告丙○○之供述  │1.坦承97年3月5日與甲○○│
  │    │                  │  ；97年3月8日自行、97年│
  │    │                  │  3月10日與乙○○、許嘉 │
  │    │                  │  軒前往上址舞蹈教室之事│
  │    │                  │  實。                  │
  │    │                  │2.扣案之面額20萬元、22萬│
  │    │                  │  元本票係甲○○交付予伊│
  │    │                  │  之事實。              │
  ├──┼─────────┼────────────┤
  │ 二 │被告丁○○、乙○○│僅坦承有前往上址舞蹈教室│
  │    │之供述            │之事實。                │
  ├──┼─────────┼────────────┤
  │ 三 │證人甲○○之證述  │1.戊○○有簽立本票交付予│
  │    │                  │  伊之事實。            │
  │    │                  │2.將戊○○所簽立之本票2 │
  │    │                  │  張交付予丙○○之事實。│
  │    │                  │3.97年3月5日與丙○○前往│
  │    │                  │  上址舞蹈教室之事實。  │
  ├──┼─────────┼────────────┤
  │ 四 │證人戊○○、己○○│被告等人涉犯重利及恐嚇等│
  │    │之證述            │事實。                  │
  ├──┼─────────┼────────────┤
  │ 五 │臺北縣政府警察局永│警方於犯罪事實欄所示時地│
  │    │和分局搜索扣押筆錄│，查獲前開扣案物品之事實│
  │    │及押物品目錄表    │。                      │
  └──┴─────────┴────────────┘
五、經查：
  (一)有關本件債務糾紛之借貸經過情形，觀之被害人戊○○於警
    詢中之陳述係以：我有向地下錢莊借款。是透過朋友綽號叫
    「小梅」之女子介紹認識一位叫甲○○的人所借款。借款期
    間除了甲○○都沒見過其他錢莊成員等語（參見偵卷第五三
    —五四頁正面）；於偵查中係證稱：我向甲○○借款，我借
    款的時候沒有看到丙○○、丁○○、乙○○三人，我當初跟
    甲○○借兩次。我是透過友人鄭秀梅介紹才認識甲○○等語
    （參見偵卷第九五—九六頁正面）；於本院審理中係證述：
    我向鄭秀梅借錢，然後鄭秀梅再跟甲○○那些金主借錢，之
    後再拿給我。不是我跟丙○○借錢的，丙○○我從頭到尾不
    認識。我完成不了解丙○○與甲○○或鄭秀梅與其他被告丁○○、乙○○有何關係。九十七年三月八日丙○○去舞蹈教
    室之前，我沒有見過丙○○。其他的丁○○、乙○○我也都
    沒有看過等語（參見本院卷第七四頁反面、第七七頁正面）
    ；被害人己○○於警詢中之陳述亦係以：我只知道戊○○向
    自稱甲○○的男子借款等語（參見偵卷第六四頁正面）；於
    偵查中係證稱：戊○○有跟我講借錢情形，甲○○也有來過
    我教室看，所以甲○○也知道為什麼我們要借款等語（參見
    偵卷第九六頁正面）；於本院審理中係證述；該張二十二萬
    元之本票是我本人簽名，是因為舞蹈教室裝潢費用不夠，所
    以才開。借錢有一些都是戊○○處理的，我不是很瞭解等語
    （參見本院卷第一一三頁正面）。準此，就被害人即證人戊○○、己○○二人於警詢及偵審中之前揭證述以觀，本件借
    貸經過，顯係被害人戊○○透過友人鄭秀梅向另案被告甲○○為之，被告丙○○、丁○○、乙○○根本未曾參與其中，
    且於被害人戊○○向另案被告甲○○借款當時，被害人丙○○、丁○○、乙○○根本毫不認識被害人戊○○、己○○！
    於此，是否僅得依據被害人戊○○於警詢中曾提及：今天（
    九十七年三月十日）警方查獲的丙○○、丁○○、乙○○他
    們就是錢莊成員，因為他們之前就有告知我是甲○○叫他們
    過來跟我討債云云（參見偵卷第五五頁正面），遽而率認被
    告丙○○、丁○○、乙○○三人確有與另案被告甲○○共同
    為本件重利犯行，顯有疑義？再據另案被告即證人甲○○於
    本院審理中亦到庭證稱：本件是鄭秀梅介紹戊○○來找我，
    我再去找丙○○。我去找丙○○跟他說，永和市○○路有房
    子應該可以便宜買到，然後我可以去跟戊○○議價，丙○○
    就同意出錢投資，我即先跟丙○○拿十一萬元。我根本不認
    識丁○○、乙○○兩人，也不知道他們兩個與本件有何關係
    等語（參見本院卷第一一九頁反面），其所述亦大略同於其
    於偵查中所述情節（參見偵卷第一０五頁正面），雖證人甲○○與被害人戊○○就本件之金錢關係究竟係借貸抑或房屋
    買賣，所述情節互有齟齬矛盾，惟另案被告甲○○於另案偵
    查後，亦經臺灣板橋地方法院檢察署檢察官認定其於本件案
    情中並無相關積極證據認定其有何重利、恐嚇取財等犯行，
    而於九十八年四月二十四日，以九十八年度偵緝字第八九０
    號為不起訴處分，此有該不起訴處分書一份在卷可參（參見
    本院卷第一四六—一四八頁）。於此，被害人戊○○所直接
    接觸並向之借貸之人即另案被告甲○○既經臺灣板橋地方法
    院檢察署檢察官認定其並無重利之犯行而為不起訴處分，則
    從未與被害人戊○○借款當時直接或間接接觸、亦毫不認識
    之被告丙○○、丁○○、乙○○，又如何能認定渠等三人有
    何與另案被告甲○○共同對被害人戊○○為重利之犯行？是
    公訴意旨於本件中所依據認定渠等三人涉嫌重利犯行之前揭
    證據，均未達通常一般人均不致有所懷疑，而得以確信其為
    真實之程度，尚無可採。
  (二)又被告丁○○、乙○○是否有與被告丙○○共同涉犯於九十
    七年三月八日下午三時許對被害人戊○○為恐嚇犯行，此固
    據被害人即證人戊○○於警詢及偵查中證稱：這三人（指被
    告丙○○、丁○○、乙○○）於九十七年三月八日下午三時
    許到我舞蹈教室威脅我，若我於兩日後不還本票金額二十二
    萬元，就將我舞蹈教室砸毀，並威脅要加簽四十四萬元之本
    票。九十七年三月八日，他們三個下午三點多到永和市○○
    路五十一號找我要錢，就是我欠甲○○的錢，他們拿著本票
    影本來收錢。我沒有付給他們任何錢。就是丙○○出言恐嚇
    我，另外兩個人站在旁邊助勢云云（參見偵卷第五六、九六
    頁正面），惟證人戊○○於本院審理中已另證稱：當天去的
    人丙○○我比較認得，其他人我記憶比較不熟等語（參見本
    院卷第七六頁反面）。且遍觀被告丙○○、丁○○、乙○○
    三人歷來於警詢及偵審中之所有筆錄，被告丙○○從未述及
    九十七年三月八日下午三時許有與被告丁○○、乙○○前往
    上址舞蹈教室之情，被告丁○○、乙○○亦從未自承有何於
    九十七年三月八日下午三時許有與被告丙○○前往上址舞蹈
    教室等語。準此，自無從僅據被害人戊○○前後不一且諸多
    矛盾瑕疵可指之指認，遽而認定被告丁○○、乙○○有與被
    告丙○○共同涉犯於九十七年三月八日下午三時許對被害人
    戊○○為恐嚇之犯行，更遑論依被害人即證人己○○、被告
    丙○○歷來於警詢及偵審中之陳述可知，被告丁○○、乙○○更未曾於九十七年三月五日下午一時四十分許有與被告丙○○、另案被告甲○○共同前往上址舞蹈教室，抑或有該次
    與被告丙○○共同對被害人己○○為恐嚇之犯行，於此併予
    敘明。是公訴意旨於本件中所依據認定被告丁○○、乙○○
    涉嫌恐嚇犯行之前揭證據，亦均未達通常一般人均不致有所
    懷疑，而得以確信其為真實之程度，亦無可採。
六、綜上所述，堪認本件公訴意旨認定被告丙○○、丁○○、乙○○共同涉犯刑法第三百四十四條之重利罪嫌，被告丁○○
    、乙○○共同涉犯刑法第三百零五條之恐嚇危害安全罪嫌所
    憑之證據，均未達通常一般人均不致有所懷疑，而得以確信
    其為真實之程度。此外，復查無其他積極證據足認被告丙○○、丁○○、乙○○有何公訴意旨所指共同涉犯刑法第三百
    四十四條之重利罪嫌，被告丁○○、乙○○有何公訴意旨所
    指共同涉犯刑法第三百零五條之恐嚇危害安全罪嫌。揆諸首
    揭法條及判例意旨說明，自不能證明被告丙○○、丁○○、
    乙○○犯重利罪以及被告丁○○、乙○○犯恐嚇罪，依法各
    應為無罪之諭知，以昭審慎。
據上論斷，應依刑事訴訟法第二百九十九條第一項前段、第三百
零一條第一項，刑法第二十八條、第三百零五條、第五十一條第
六款，判決如主文。
本案經檢察官蘇振文到庭執行職務。
中    華    民    國    98    年    5     月    27    日
                  刑事第五庭    法  官  林家賢
上列正本證明與原本無異。
如不服本判決，應於判決送達後十日內，向本院提出上訴書狀，
並應敘述具體理由；其未敘述上訴理由者，應於上訴期間屆滿後
二十日內向本院補提理由書（均須按他造當事人之人數附繕本）
「切勿逕送上級法院」。
                                書記官  林政良
中    華    民    國    98    年    5     月    27    日
附錄本判決論罪科刑法條：
刑法第三百零五條：
以加害生命、身體、自由、名譽、財產之事，恐嚇他人致生危害
於安全者，處二年以下有期徒刑、拘役或三百元以下罰金。


司法院資訊處製作；財團法人民間司法改革基金會備份。
